【裁判字號】    89,自,565
【裁判日期】    891108
【裁判案由】    詐欺
【裁判全文】
臺灣臺中地方法院刑事判決                          八十九年度自字第五六五號
    自  訴  人  甲○○
    被      告  乙○○
    被      告  丙○○
右列被告等因詐欺案件，經自訴人提起自訴，本院判決如左：
    主  文
丙○○以詐術得財產上不法之利益，處有期徒刑伍月。
丙○○被訴詐欺取財部分無罪。
乙○○無罪。
    事  實
一、丙○○於民國八十五年一月間，曾與甲○○（原名丁文吉）共同於高雄地區○○○路賓果遊樂場，嗣丙○○與甲○○於八十五年四月間結束上開高雄地區投資，
    而分別取回原出資額及獲利。丙○○因見該項網路賓果遊樂場之經營有利可圖，
    乃承租台中市○○路○段一百四十二號一樓及地下室，進行裝潢及電腦設備之購
    置，其因自有資金不足乃邀甲○○投資，甲○○應允投資及借款予丙○○，並於
    八十五年四月一日、五月三十日、八月六日及八月十六日，分別匯款新台幣（下
    同）十二萬元、五十萬元、二十五萬元及十五萬元至丙○○所指示其妻乙○○於
    台中市第十一信用合作社水湳分社內之第0000000000000號帳戶內
    ，供丙○○運用。丙○○嗣因他故無法繼續該項網路賓果遊樂場之經營，並欲向
    甲○○再行借款二十五萬元，甲○○為求確保債權，乃要求丙○○提供不動產設
    定抵押供為擔保，丙○○乃於八十五年九月六日提供其妻乙○○（另為無罪之諭
    知）名下坐落台中市○○區○○段六六七地號土地及其上之同段第一九四六號建
    物（門牌號碼台中市○○區○○街二巷二九號）等不動產，設定三百萬元之抵押
    權與甲○○，甲○○始再交付二十五萬現金予丙○○之妻乙○○轉交丙○○，並
    取得付款人台中市第十一信用合作社水湳分社、發票人乙○○、票號ＧＭ000
    0000號、發票日八十五年十月二十五日、面額二十五萬元之支票一紙供為擔
    保，詎屆票期，丙○○因經濟陷於困難，無力清償其他債務，其為求能將乙○○
    名下之上開台中市○○區○○街二巷二九號房屋及土地順利出售，竟基於意圖為
    自己不法利益之犯意，於八十五年十月底某日，向甲○○佯稱：欲出售上開不動
    產用供清償積欠甲○○之上開債務，而要求甲○○先行同意塗銷上開三百萬元抵
    押權登記，俾能高價出售，致甲○○不疑有詐，依約於八十五年十一月七日塗銷
    上開抵押權登記，丙○○隨即於八十五年十二日二十七日將上開不動產出售予不
    知情之劉耀升，隨即離去上開雷中街住所而不知去向，且未依約清償所積欠甲○○之上開債務，致甲○○上開債權，因而喪失抵押權之擔保利益，至此甲○○始
    知受騙。
二、案經甲○○向本院提起自訴。
    理  由
甲、有罪部分（即被告丙○○詐欺得利部分）
  一、右開事實業據自訴人甲○○指訴綦詳，並有相關匯款單、支票及上開不動產之
      相關設定及塗銷登記資料在卷可稽。訊之被告丙○○固不否認有要求自訴人塗
      銷抵押權之事實，然矢口否認有何詐欺犯行，並辯稱：伊因經營「網路賓果遊
      樂場」，乃向自訴人借款二十五萬元，伊並以伊妻乙○○上開支票供為擔保，
      至於自訴人匯款部分，其中之五十萬部分並非借款，而係自訴人投資上開高雄
      地區賓果遊樂場之款項，其餘借款伊均已交付現金予自訴人而清償，伊現僅欠
      自訴人二十一萬元，且伊雖有將上開不動產設定抵押權予自訴人，惟係因自訴
      人原應允投資台中地區之賓果遊樂場六十萬元，嗣卻後悔而不願出資，伊始於
      得自訴人同意後據以塗銷抵押權之設定，伊並未施用詐術謀取不法利益等語。
      經查：
      （一）自訴人甲○○確有於八十五年四月一日、五月三十日、八月六日及八月
            十六日，分別匯款十二萬元、五十萬元、二十五萬元及十五萬元至被告
            丙○○所指示其妻乙○○設於台中市第十一信用合作社水湳分社內之第
            0000000000000號帳戶內，投資被告丙○○於台中地區所
            經營之賓果遊樂場及借款予被告丙○○一節，業據自訴人提出匯款單影
            本四紙為證，信屬實在。被告丙○○雖辯稱上開匯款中之五十萬元部分
            係自訴人投資高雄地區賓果遊樂場之款項，其餘借款均已清償云云。但
            查，被告丙○○與自訴人所共同投資高雄地區賓果遊樂場之時間，係於
            八十五年年初之時，投資期間約二、三個月左右即退股等情，業據被告
            丙○○於本院審理中原即供承在卷（見本院八十九年十月十一日審判筆
            錄），核與自訴人所述投資高雄地區之時間相符，且依被告丙○○所提
            出其於高雄地區投資結束後，在台中地區另行開設賓果遊樂場時，所拍
            攝之電腦設備照片上之拍攝日期為八十五年四月十九日一節觀之，足見
            被告丙○○與自訴人投資高雄地區之時間確係在八十五年年初無誤，被
            告丙○○嗣經本院提示上開匯款單之匯款日期後，始另改稱高雄地區之
            投資係八十五年六月初至八月間云云，顯非可採。
      （二）民國八十五年九月間，被告丙○○因資金週轉困難，乃欲再向自訴人借
            款二十五萬元一節，亦為被告丙○○所自承，則連同上開投資款及全部
            借款計算，合計已達一百二十七萬元，又上開抵押權設定登記之日期為
            八十五年九月六日，亦與自訴人所述最後一筆二十五萬元之現金借款日
            期相近，自訴人所述為求確保債權而要求被告丙○○提供不動產供為擔
            保一節，亦與常情相符，而被告丙○○既係於八十五年四月間即行在台
            中地區購置電腦設備欲行經營賓果遊樂場，而其並謂經營甫一、二個月
            即行結束，則其豈有於同年九月間，為向自訴人邀約投資乃行設定抵押
            權予自訴人之理？所辯上開抵押權之設定，實際上並未取得投資款項云
            云，核非實在。
      （三）再查，上開抵押權之設定既係自訴人為求確保出資額及借款而取得，則
            自訴人上開債權因較普通債權享有更高之擔保利益，是被告若非以欲出
            售上開不動產供為還款之用，並謂須先塗銷系爭抵押權登記，始能賣得
            較高價錢為由，要求自訴人同意塗銷抵押權，則自訴人豈有在未獲清償
            前率予同意塗銷抵押權登記之理？足見自訴人同意塗銷上開抵押權，確
            係緣於誤信被告丙○○上開虛偽言詞所致。又查，被告丙○○所辯其曾
            多次以現金清償自訴人上開債務，截至目前為止，僅積欠自訴人二十一
            萬元云云。但除其中之四萬元匯款外，其所指其餘清償情事，均為自訴
            人所否認，而被告丙○○復未能提供任何證據以實其說，空言清償，亦
            非可採，另查，被告丙○○嗣於自訴人同意塗銷上開抵押權之後，隨即
            於於八十五年十二月十一日，將其妻乙○○名下之上開不動產，出售與
            不知情之案外人劉耀升，有不動產登記資料可資佐證，其復未能提出任
            何出售上開不動產所得款項之合理流向，反而離去原住居所，且迄今已
            近四年之久，上開債務分文未償，而自訴人上開債權復因受其詐欺而同
            意塗銷抵押權，致為無擔保之普通債務，並求償無門，足見被告丙○○
            於向自訴人提出塗銷上開抵押權登記之要求時，即有為自己不法利益之
            意圖，且有施用詐術之情事，自訴人始會陷於錯誤，而同意塗銷上開抵
            押權設定登記，被告劉鳳並據以謀得財產上之不法之利益甚明。事證明
            確，被告丙○○犯行足以認定。
  二、核被告丙○○所為，係犯刑法第三百三十九條第二項之詐欺得利罪。爰審酌被
      告丙○○犯罪之動機、目的在圖一己私利、其犯罪手段尚屬平和、犯罪後猶飾
      詞辯駁，且未與自訴人達成民事和解清償欠款，足見其犯後態度不佳等一切情
      狀，量處如主文所示之刑。
乙、無罪部分（即被告丙○○詐欺取財及被告乙○○部分）：
  一、自訴意旨另謂：被告丙○○與其妻即被告乙○○共同偽稱要開設網路咖啡店而
      邀自訴人投資及向自訴人借款，實際上並未開設，因認被告丙○○與被告乙○○共同涉犯詐欺取財罪，另被告乙○○有與被告丙○○共同施用詐術而取得塗
      銷抵押權之不法利益等語。
  二、按犯罪事實應依證據認定之，無證據不得推定其犯罪事實，刑事訴訟法第一百
      五十四條定有明文，又按刑法第三百三十九條第二項之詐欺得利罪之成立，以
      基於詐欺之犯意施詐術使人陷於錯誤，而使自己或第三人得財產上不法之利益
      為要件，若其並無詐欺故意，亦未施用詐術，即不構成該罪。
  三、訊據被告丙○○、乙○○均堅詞否認有自訴人所指詐欺犯行，被告丙○○並辯
      稱：當初確有依計劃開設，嗣因缺錢週轉，始致停業，並非施用詐術而取得上
      開股金及借款等語。經查，自訴人所指述被告丙○○及乙○○係以開設「網路
      咖啡店」為由而向其取得上開股金及借款，其並另交付現金四十五萬元予被告
      一節，並無積極證據可供認定。次查，自訴人對被告丙○○所辯其二人原在高
      雄地區○○○○○路賓果遊樂場」一節，並不否認。據此推論，自訴人對被告
      丙○○係於台中開設「網路賓果遊樂場」而非「網路咖啡店」應有認識。另查
      ，被告丙○○確有租賃台中市○○路○段一百四十二號一樓及地下室房屋，進
      行「網路賓果遊樂場」之裝潢及電腦設備購置等情，有被告丙○○所提出之租
      賃契約書、設備採購資料及照片，在卷可資佐證，足見被告丙○○確有經營「
      網路賓果遊樂場」之事實，自訴人所指述被告丙○○並未經營云云，應非實在
      ，足見被告丙○○邀自訴人投資事業，確有其事，自訴人復未能提供被告丙○○有何施用詐術之情事，故被告丙○○應無自訴人所指詐欺股金、借款之犯行
      。至被告乙○○雖為被告丙○○之妻，然自訴人自承上開一切投資及借款事宜
      ，均係被告丙○○與其商談，而非被告乙○○，且參諸民間經營事業者，常有
      以妻名義開立支票帳戶供為運用或本於日常家務，由妻代為轉交款項之常情，
      自難僅據自訴人所持支票及匯款帳戶為被告乙○○之名義，或被告丙○○上開
      詐欺得利之不動產原係登記於被告乙○○名下各情，即認被告乙○○有與被告
      丙○○共同基於犯意聯絡及行為分擔，而為前揭塗銷抵押權之詐欺得利犯行或
      另有詐騙股金、借款之詐欺取財行為。此外，復查無積極證據，可資證明被告
      丙○○有自訴人所指詐欺取財犯行（股金及借款部分）、被告乙○○有自訴人
      所指詐欺取財（股金及借款部分）及詐欺得利（塗銷抵押權部分）犯行，不能
      證明被告丙○○、乙○○二人此部分犯罪，爰為被告丙○○及被告乙○○此部
      分均無罪之諭知。
據上論斷，應依刑事訴訟法第二百九十九條第一項前段、第三百零一條第一項，刑法
第三百三十九條第二項、第一項，罰金罰鍰提高標準條例第一條前段，判決如主文。
中      華      民      國    八十九    年     十一     月      八      日
                                臺灣臺中地方法院刑事第七庭
                                      法  官  林  宗  成
右正本證明與原本無異。
如不服本判決，應於收受送達後十日內向本院提出上訴狀，上訴於台灣高等法院台中
分院（須附繕本）。
                                      書記官
中      華      民      國    八十九    年     十一     月      十      日
刑法第三百三十九條第一項
意圖為自己或第三人不法之所有，以詐術使人將本人或第三人之物交付者，處五年以
下有期徒刑、拘役或科或併科一千元以下罰金。
刑法第三百三十九條第二項
以前項方法得財產上不法之利益或使第三人得之者，亦同。                    Ｎ


司法院資訊處製作；財團法人民間司法改革基金會備份。
